【裁判字號】    94,訴,522
【裁判日期】    950630
【裁判案由】    遷讓房屋等
【裁判全文】
臺灣臺北地方法院民事判決               94年度訴字第522號
原      告  乙○○
            戊○○
共      同
訴訟代理人  傅文民律師
複  代理人  甲○○
被      告  丁○○
訴訟代理人  林重宏律師
被      告  己  ○
上列當事人間請求遷讓房屋等事件，本院於民國95年6月12日言
詞辯論終結，判決如下：
    主  文
被告丁○○應將坐落台北縣深坑鄉○○○段草地尾小段十七之二
、十七之十四、二六之二地號土地上建物，即門牌號碼台北縣深
坑鄉○○路○段一七九號一、二層房屋（建號三三五九）及如附
圖A部分基地遷讓返還原告，及自民國九十四年一月二十八日起
至遷讓返還前開房地之日止，按月給付原告新台幣陸萬貳仟陸佰
陸拾參元。
原告其餘之訴駁回。
訴訟費用由被告丁○○負擔。
本判決原告勝訴部分，於原告以新台幣參佰零肆萬元為被告丁○
○供擔保後，得假執行。但被告丁○○如於執行標的物拍定、變
賣或物之交付前以新台幣玖佰壹拾貳萬捌仟元為原告預供擔保，
得免為假執行。
原告其餘假執行之聲請駁回。
    事實及理由
甲、程序方面：
一、本件被告己○未於最後言詞辯論期日到場，核無民事訴訟法
    第386條所列各款情形，爰依原告之聲請，由其一造辯論而
    為判決。
二、次按原告原起訴僅列被告丁○○，嗣主張己○與丁○○共同
    占用系爭房地，追加己○為被告。又原起訴先位請求被告將
    坐落台北縣深坑鄉○○路○段179號1、2層房屋遷讓返還原告
    ，及自起訴狀繕本送達之翌日起至返還上開房屋之日止，按
    月給付原告新台幣（下同）7萬6,067元；備位請求被告應自
    93年12月1日起，至應將上開房屋遷讓返還原告之日止，按
    月給付原告7萬6,067元，嗣變更為請求將被告應將坐落台北
    縣深坑鄉○○○段草地尾小段17之2、17之14、26之2地號土
    地上，門牌號碼台北縣深坑鄉○○路○段179號1、2層房屋及
    如附圖A部分基地（下稱系爭房屋）遷讓返還原告，及自起
    訴狀繕本送達之翌日起至遷讓返還系爭房屋之日止按月連帶
    給付原告7萬6,067元；備位請求被告應自93年12月1日起，
    至應將系爭房屋遷讓返還原告之日止，按月連帶給付原告7
    萬6,067元（見卷附本院95年5月19日收文之被告所提民事補
    充言詞辯論意旨狀）。核原告所為，雖屬當事人之追加或擴
    充應受判決事項之聲明，惟其請求之基礎事實同一，且不甚
    礙被告之防禦及訴訟之終結，依民事訴訟法第255條第1項第
    2款、第3款、第7款規定，應予准許。
三、再按土地法第101條規定，因房屋租用發生爭議，得由該管
    直轄市或縣（市）地政機關予以調處，不服調處者，得向司
    法機關訴請處理。該條規定僅定「得」由該管地政機關調處
    ，並非「應」由地政機關調處之強制規定，是本件原告起訴
    前雖未經調處程序，逕行起訴，仍為法之所許。被告辯稱原
    告未依該條規定聲請當地地政機關調處，逕行起訴，於法不
    合云云，並不可採，合先敘明。
乙、實體方面：
一、原告主張：
（一）先位部分：伊於民國93年11月17日經由本院91年度執字第
      14 668號執行事件，得標買受坐落台北縣深坑鄉○○○段
      草地尾小段17之2、17之14、26之2地號土地及其上門牌號
      碼台北縣深坑鄉○○路○段179號1、2層房屋，並經繳足全
      部價金後，於93年12月1日取得不動產權利移轉證書。詎
      被告丁○○以其自78年間起向訴外人即系爭房屋原所有權
      人丙○○不定期承租系爭房屋供經營撞球場為由，拒不遷
      讓返還系爭房地予伊，被告己○與丁○○共同無權占用，
      致伊之權利受損，爰依民法第767條規定請求被告返還系
      爭房屋。又縱認被告丁○○自78年間起不定期承租系爭房
      屋，伊仍得依土地法第100條第1款規定，基於「出租人收
      回自住」收回系爭房屋，爰以本件起訴狀繕本送達被告為
      終止兩造間不定期租賃契約之意思表示，請求被告將系爭
      房屋遷讓返還伊。又依民法第184條第1項前段、第185條
      規定，被告應自伊與被告丁○○間不定期租賃契約終止時
      起，連帶賠償伊所受相當於租金之財產上損害。審酌系爭
      房屋總拍定價格為912萬8,000元，及「面臨北深路3段，
      右側緊鄰區臣氏，左側為早餐店，門口為公車萬順寮站，
      有236、251、660指南客運、台北客運等線公車，附近房
      屋1樓為店面開設小吃店、租書店、照相館、國術館等，
      協對面為台北國際商銀及東南技術學院，北深路3段為雙
      向2線道」等情，並參照土地法第105條、第97條第1項規
      定意旨，請求被告自起訴狀繕本送達之翌日起至遷讓返還
      系爭房屋之日止，按月連帶給付伊賠償金7萬6,067元（計
      算式：0000000×10％×1/12＝76067）等語。並聲明：被
      告應將系爭房屋遷讓返還原告，及自起訴狀繕本送達之翌
      日起至遷讓返還系爭房屋之日止按月連帶給付原告7萬6,0
      67元；（二）願供擔保，請准宣告假執行。
（二）備位部分：退步言，倘認兩造間依修正前民法第425條規
      定成立不定期租賃契約，且伊主張終止租約為無理由，則
      依民法第439條規定被告應給付伊租金，衡諸台灣地區習
      慣，房屋租金多按月計算，被告應自93年12月1日起按月
      連帶給付伊租金。再雖被告丁○○前於77年間與丙○○約
      定租金每月2萬3,000元，然依民法第442條前段規定：「
      租賃物為不動產者，因其價值之昇降，當事人得聲請法院
      增減其租金」，審酌系爭房屋總拍定價格為912萬8,000元
      ，及參酌如上所述系爭房屋附近之經濟、交通情況，並參
      照土地法第105條、第97條第1項規定意旨，請求將系爭房
      屋租金增為每月7萬6,067元（計算式同上）等語。並聲明
      ：（一）被告應自93年12月1日起，至應將系爭房屋遷讓
      返還原告之日止，按月連帶給付原告7萬6,067元；（二）
      願供擔保，請准宣告假執行。
二、被告抗辯：
（一）被告丁○○部分：
   1、就原告先位請求部分：
      被告自74年起向丙○○承租系爭房屋，當初雙方約定租期
      1年，租金2萬元，嗣租賃期限屆滿（78年12月10日），被
      告仍為租賃物之使用收益，丙○○並未反對，依民法第45
      1條規定，視為以不定期限繼續契約，而原告為系爭房屋
      之拍定人，如經法院發給權利移轉證書，依民法第425條
      買賣不破租賃之規定，原告當然繼受出租人之地位，則前
      開視為以不定期限繼續契約之租賃關係當然存在於兩造間
      ，原告當受上開不定期租賃關係之拘束。是被告係依租賃
      關係合法就系爭房屋為使用收益，絕非無權占用。又丙○
      ○於86年積欠被告736萬8,000元債務，而丙○○無力清償
      該欠款本金及利息，經雙方協議後，丙○○同意免除被告
      租金給付之義務至其完全清償上開債務為止，然而丙○○
      迄今尚未清償上開債務之本金及利息，準此，本件兩造間
      就系爭房屋仍存有不定期限租賃契約，且被告先前之租金
      均以其對出租人之利息債權抵銷之，並無積欠租金之情事
      。其次，原告雖主張收回系爭房屋自住，惟並未提出任何
      相關證據資料以證實說，未能舉證有收回之正當理由及必
      要性存在，與土地法第100條第1款規定不符。更何況該條
      款規定收回房之要件，原為限制出租人與保護承租人而設
      ，倘若任聽出租人於出租後，隨時得由繼受房屋之第3人
      以自用為由收回房屋，則該條款規定等於具文，殊失立法
      之原意，是原告主張依法得收回自住云云，誠非屬實，並
      不可採。又出租人依該條款以收回自住為由請求返還系爭
      房屋，仍應依民法第450條第3項但書之規定向承租人先期
      通知並經合法終止後，始有收回該房屋請求權存在，原告
      亦從未告知被告有該收回自住情事，不符合該條項規定，
      是以原告主張依法將系爭房屋收回自住終止租約，並非合
      法有效。又依民法第431條第1項規定：「承租人就租賃物
      ，支出有益費用，因而增加該物之價值者，如出租人知其
      情事而不為反對之表示，於租賃關係終止時，應償還其費
      用，但以現存之增加額為限。」，查被告租用系爭房屋近
      20年，對於系爭房屋曾屢次修繕增建，增建部分有以下：
      （1）廚房：面積約為2坪半，另有大型木窗2扇，高4呎半
      ，寬3呎半。（2）廁所：男、女廁所各1間，面積約為3坪
      半，另有小型木窗乙扇，高2呎半、寬2呎半。（3）2樓木
      窗4扇：高2呎半、寬3呎半，2樓靠陽台鋁窗乙扇高4呎，
      寬3呎；後面靠廁所2扇鋁窗高4呎6，寬3呎2；靠東邊2扇
      鋁窗高5呎2，寬4呎2。（4）木窗外之鋁門窗；大型的7個
      ，小型的2個，鋁窗1個。5、2樓屋頂更換鐵架：共花費13
      萬元。以上被告所支出之有益費用共近40萬元。被告既於
      租賃期間陸續有增建及修繕系爭房屋，且顯有增加房屋之
      價值，原告依法繼受之房屋出租人，對於租賃契約之權利
      義務亦均一併繼受，是退步言，倘認原告上開主張被告應
      遷讓返還系爭房屋有理，原告亦應返還被告上述已支付之
      有益費用，被告以此有益費用與原告所為之請求，主張抵
      銷之。基上，被告使用系爭房屋係有權使用，原告先位請
      求返還系爭房屋及給付不當得利、損害金等，並無理由。
   2、就原告備位請求部分：
      按土地法第97條所規定年息10％係租金上限，並非租金標
      準，因此租金率應為多少始為合理，仍應視系爭房屋之市
      值變化、房屋周遭環境等等因素加以認定之，要非可由原
      告單方面決定。再上開條文僅是容許該管縣市政府在約定
      租金率超過10％時，得請求調整租金，是故，原告在未經
      舉證證明有房價上昇之情事下，據以主張調高租金率為10
      ％，其請求甚不公平。又依民法第442條之立法理由顯示
      ，聲請調整租金之基礎為「租賃物價值之升降」，是倘若
      租賃物並無價值之昇高，即無適用本條聲請租金調漲之餘
      地。查系爭房屋為老舊樓房，且近年來系爭房屋之價值並
      無調昇之情，是目前並非調高租金之適當時機，原告主張
      調高租金為按當年度申報地價年息10％計算，顯不合理。
      又台北市政府83年府財5字第83043970號函及92年府財5字
      第09224937100號函，均明確記載「本府出租市有土地自8
      2年7月1日起，一律依照土地申報地價年息5％計收租金。
      」，執此，原告聲請調整租金至年息10％，顯高於政府出
      租土地之租金率，對於經濟上屬於弱者之承租人而言，實
      屬過苛。再系爭房屋為2層老舊樓房，興建迄今已近40餘
      年，且40餘年來所有人未曾重新翻修過，又系爭房屋附近
      大多為老舊樓房，鮮有新建築物，房價市景蕭條，與台北
      縣其他地區之房價相比，實有天壤之別。且被告承租系爭
      房屋原為經營撞球場之用，然而這幾年由於市道不佳，撞
      球場經營狀況不甚理想，入不敷出，被告已於86年停業至
      今。況被告年事已高，自身已無工作能力，必需仰賴子女
      貼補生活費以維生，無法支付高額租金，原告請求調高租
      金，對於被告實乃一大打擊，甚不公平亦不正義。況原告
      使得租金由原來2萬3,000元暴漲為7萬6,067元，顯有企圖
      利用訴訟威嚇被告以達任意調高租金之目的，此等違反誠
      實信用原則之行為，自不足採。基上，原告依民法第442
      條規定，備位請求調整租金為按當年度申報地價年息10％
      計算，顯有為公平正義及誠實信用原則，亦無理由。
   3、綜上所述，原告先位及備位請求，均無理由等語資為抗辯
      。並聲明：原告之訴駁回；（二）如受不利之判決，願供
      擔保請准免為假執行之宣告。
（二）被告己○部分：
      伊並非丁○○之配偶，且居住在台北縣深坑鄉○○路○段
      197號5樓，僅屬偶爾到店找丁○○，並未與丁○○共同使
      用系爭房屋，更未居住或設籍系爭房屋該祉，原告主張伊
      與丁○○共同占用系爭房屋，並非事實。是以原告請求伊
      返還系爭房屋及給付損害金云云，並無理由等語資為抗辯
      。並聲明：（一）原告之訴駁回；（二）如受不利之判決
      ，願供擔保請准免為假執行之宣告。
三、兩造不爭執之事實：
    原告主張其於93年11月17日經由本院91年度執字第14668號
    拍賣執行程序，得標買受坐落台北縣深坑鄉○○○段草地尾
    小段17之2、17之14、26之2地號土地及其上門牌號碼台北縣
    深坑鄉○○路○段179號1、2層房屋，並於93年12月1日取得
    不動產權利移轉證書，被告丁○○占用系爭房屋之事實，業
    據其提出不動產權利移轉證書、土地及建物登記謄本、丙○
    ○與被告丁○○簽訂之房屋租賃契約書為證，並為被告所不
    爭執，復經本院調閱上開執行卷宗查閱屬實，堪信為真實。
四、兩造之爭點及論述：
    原告先位主張被告無權占用系爭房屋，或縱認原告與被告丁
    ○○間成立不定期租賃契約，其依土地法第100條第1款規定
    終止系爭租約後，被告應將系爭房屋遷讓返還原告及按月連
    帶給付原告損害金；退步言，倘認先位主張為無理由，則備
    位主張兩造間就系爭房屋之租金，應調整為按月7萬6,067元
    計算等語，為被告所否認，並以前揭情詞置辯。經查：
（一）就被告丁○○部分：
   1、按出租人於租賃物交付後，承租人占有中，縱將其所有權
      讓與第三人，其租賃契約，對於受讓人仍繼續存在，固為
      民法第425條第1項所明定。但同條第2項復規定：前項規
      定，於未經公證之不動產租賃契約，其期限逾五年或未定
      期限者，不適用之。此項規定雖於88年4月21日修正公布
      （89年5月5日施行），依債編施行法第1條後段規定，固
      無溯及既往之效力。但上開規定，旨在以出租人出租後「
      讓與」租賃物所有權所生之法律關係為規範內容，寓有保
      障承租人及受讓人之意義。因此，不論在上開規定修正施
      行前、後成立之不定期租賃契約，苟在修正施行後出租人
      有「讓與」租賃物所有權之情形，即有該條第2項規定之
      適用，非謂在修正施行前成立之未定期限租賃契約，在修
      正施行後出租人有「讓與」租賃物所有權之情形，仍不適
      用該條第2項之規定（最高法院95年度台上字第521號判決
      參照）。查本件縱認被告丁○○與丙○○成立之系爭租賃
      契約，自78年12月10日起，已視為不定期限之租賃契約，
      惟原告係於93年12月1日經由法院拍賣取得系爭房屋之所
      有權，足見系爭房屋讓與原告時，已在民法上開規定修正
      施行後，依上開民法第425條第2項之規定，自不適用同條
      第1項之規定，被告丁○○辯稱原告應繼受原出租人丙○
      ○之地位云云，即無可採。則被告丁○○於原告取得系爭
      房屋所有權後，仍繼續占用系爭房屋，自屬無權占有，原
      告依民法第767條規定請求被告丁○○遷讓返還系爭房屋
      ，於法有據。退步言之，按土地法第100條第1款所謂出租
      人收回自住，係包含收回出租之房屋，以供自己營業之使
      用者在內（司法院院解字第3489號解釋參照），原告主張
      伊要收回系爭房屋經營眼鏡行乙節，亦據提出其向訴外人
      昌明眼鏡行購買生財器具讓售書、匯款回條、營利事業登
      記證為證，應已具備收回自住之正當理由及必要情形，是
      其據此以本件起訴狀繕本送達被告為終止兩造間不定期租
      賃契約之意思表示，即屬有據，則縱認被告丁○○與丙○
      ○間存有租賃關係，亦因原告合法終止而失其存在，被告
      丁○○仍為無權占有，附此說明。
   2、被告丁○○另辯稱原告應償還其就租賃物所支出之有益費
      用部分。按承租人就租賃物，支出有益費用，因而增加該
      物之價值者，如出租人知其情事而不為反對之表示，於租
      賃關係終止時，應償還其費用，但以其現存之增價額為限
      ，民法第431條第1項定有明文。是被告丁○○如欲請求原
      告償還其支出之有益費用，前提須彼此間有租賃關係存在
      ，而租賃關係已終止，且租賃物因其支出之有益費用而增
      加價值。然如前所述，原告並不繼受原出租人丙○○之地
      位，原告與被告丁○○間並不存在租賃契約，是被告丁○
      ○上開請求，於法無據。況被告丁○○未舉證其確實支出
      有益費用40萬元，及系爭房屋因其支出有益費用，現仍增
      加40萬元之價值，其率爾請求原告償還，更屬無稽。
   3、按無權占有他人之房地，致房地所有權人因無法使用房地
      收益而受有相當於租金之損害，為社會通常之觀念，原告
      依民法第184條第1項前段之規定，請求被告丁○○給付自
      起訴狀繕本送達之翌日即94年1月28日起至返還系爭房屋
      日止，無權占有系爭房屋所致原告受有相當於租金之損害
      金，即屬有據。次按土地法第97條第1項限制房屋租金之
      規定，應僅限於城市地方供住宅用之房屋，始有其適用，
      至非供居住之營業用房屋並不涵攝在內，此觀該條項立法
      本旨側重「防止房屋所有權人乘機哄抬租金，造成城巿居
      住問題」及同法第三編第三章「房屋及基地租用」第94條
      至第96條均就「城巿住宅用房屋」設其規範暨該條項蘊含
      摒除「城巿營業用房屋」在外之「隱藏性法律漏洞」有以
      「目的性限縮解釋」補充必要自明。查被告丁○○向原出
      租人丙○○承租系爭房屋用以經營小吃店（1樓）、撞球
      場（2樓），為被告丁○○所是認，並經本院實地履勘現
      場屬實，且有上開執行卷宗所附現場照片可稽，足見其非
      住宅房屋，應無上開土地法第97條第1項規定之限制。又
      被告丁○○於78年間與丙○○簽立之租約，雖約定租金為
      2萬3,000元，然已事隔十幾年，台灣經濟發展迅速，系爭
      房屋附近之土地及建物價值均已調整倍數成長，原租約所
      定租金應屬偏低，不足以作為計算被告所受損害金之依據
      。本院審酌系爭房屋位於台北縣深坑鄉，為2層樓建築，
      屋前面臨北深路3段之二線道道路，右側緊臨屈臣氏，左
      側為早餐店，門口為公車順寮站，有236、251、660指南
      客運、台北客運等線公車，附近房屋1樓為店面開設小吃
      店、租書店、照相館、國術館等，斜對面為台北國際商銀
      及東南技術學院，交通及生活機能均方便等情，有本院履
      勘現場所製勘驗筆錄在卷可稽，並參酌原告所提系爭房地
      市場現值評估報告資料評估其每月租金6萬2,663元，認以
      該評估報告每月租金6萬2,663元作為計算其每月所受損害
      ，尚屬合理。
（二）就被告己○部分：
      按請求返還所有物之訴，應以現在占有該物之人為被告，
      而所謂占有人，係指對於物有事實上管領之力者而言。本
      件原告主張被告己○與丁○○共同占用系爭房屋，為被告
      己○所否認，查己○並非丁○○之配偶，亦未設籍系爭房
      屋，有戶籍謄本可稽，此外原告亦未舉證被告己○確有實
      際居住系爭房屋及對系爭房屋有事實上管領之力之事實，
      尚難僅憑丁○○於本院執行處91年7月29日履勘現場時丁
      ○○有提到系爭房屋有己○之人，及本院於94年6月22日
      履勘現場時被告丁○○提到「系爭房屋現有被告夫妻2人
      居住」等情，即認被告己○確有占用系爭房屋之事實，準
      此，原告請求被告己○返還系爭房屋及按月給付損害金，
      即屬無據。
五、綜上所述，原告先位主張依民法第767條、第184條第1項前
    段規定，請求被告丁○○將系爭房屋及如附圖A部分基地遷
    讓返還原告，及自起訴狀繕本送達之翌日即94年1月28日起
    至遷讓返還前開房地之日止，按月給付原告6萬2,663元，為
    有理由，應予准許。逾此之請求，為無理由，應予駁回。
六、假執行之宣告：
    兩造分別陳明願供擔保，請求宣告假執行或免為假執行，就
    原告勝訴部分，經核均無不合，爰分別酌定相當之擔保金額
    准許之。至於原告敗訴部分，其假執行之聲請已失所依附，
    應併予駁回。
七、本件原告先位請求既有理由，自毋庸再就備位請求加以審理
    。又本件為判決基礎之事證已臻明確，兩造所為之其他主張
    、陳述並所提之證據或聲請調查之證據，經審酌後，認均與
    本件之結論無礙，不再一一論述或予以調查，併予敘明。
八、據上論結，本件原告之訴為一部有理由，一部無理由，依民
    事訴訟法第385條第1項前段、第79條、第390條第2項、第39
    2條第2項，判決如主文。
中    華    民    國    95    年    6    月    30     日
                     民事第六庭    法  官  曾部倫
以上正本係照原本作成
如對本判決上訴，須於判決送達後20日內向本院提出上訴狀
中    華    民    國    95    年    7     月    3     日
                                    書記官  謝梅琴


司法院資訊處製作；財團法人民間司法改革基金會備份。
